【裁判字號】    97,上,431
【裁判日期】    980728
【裁判案由】    所有權移轉登記
【裁判全文】
臺灣高等法院民事判決                   97年度上字第431號
    上  訴  人  戊○○
    訴訟代理人  乙○○
    被  上訴人  丁○○
    訴訟代理人  韓名銅律師
上列當事人間所有權移轉登記事件，上訴人對於中華民國97年2
月29日臺灣士林地方法院93年度訴字第1300號第一審判決提起上
訴，本院於98年7月14日言詞辯論終結，判決如下：
    主  文
原判決關於(一)命上訴人移轉登記(二)命上訴人騰空返還房地部分及
訴訟費用之裁判均廢棄。
上訴人應於被上訴人給付新台幣伍拾玖萬伍仟伍佰貳拾元之同時
，將坐落臺北縣三芝鄉○○○○段陳厝坑小段110之22地號土地
（面積132平方公尺）及其上277建號、門牌號碼臺北縣三芝鄉○
○街11號房屋移轉所有權登記並返還予被上訴人。
第一項廢棄(二)中關於騰空前項所示房屋部分，被上訴人在第一審
之訴駁回。
第一、二審訴訟費用由上訴人負擔。
    事實及理由
一、被上訴人主張：上訴人於民國92年10月13日與其簽定不動產
    買賣契約書（下稱系爭買賣契約），購買其所有坐落臺北縣
    三芝鄉○○○○段陳厝坑小段110之22地號土地及其上277建
    號、門牌號碼臺北縣三芝鄉○○街11號房屋（下稱系爭房地
    ），約定價金新臺幣（下同）160萬元，應於所有權移轉登
    記完畢時一次付清。其業於92年10月27日將系爭房地移轉登
    記予上訴人，上訴人卻未依約給付價金，經其先後於92年11
    月19日、93年9月13日兩度以存證信函催告上訴人於文到7日
    內給付買賣價金，如逾期未付即解除系爭買賣契約，上訴人
    仍未履行，其遂於93年9月13日以存證信函解除系爭買賣契
    約，依民法第259條規定，上訴人自負有回復原狀之義務。
    又系爭買賣契約成立時，尚有屋頂天花板及牆壁粉刷部分未
    完工，故請代書於契約上加註裝修完畢交屋點收字樣，嗣由
    被上訴人僱請工人修繕，支付工程款184,770元，上訴人並
    央請被上訴人之母代為轉介土木工人進行裝潢，由被上訴人
    之母甲○○為其代墊工程款484,684元，自應由上訴人償還
    。另建築師公會鑑定報告所載裝修工程部分184,770元，屬
    被上訴人自費整修，另鑑定報告中擴大增建部分410,750元
    ，則屬應予拆除之違建，被上訴人自無不當得利。何況，上
    訴人所稱支出裝修工程費用，內容浮濫不實，復無法提出實
    際支出之證明，自不可採等語，起訴請求：(一)上訴人應將系
    爭房地所有權移轉登記返還被上訴人；(二)上訴人應將系爭房
    屋騰空返還被上訴人；(三)前項請求願供擔保請准宣告假執行
    。經原審判准被上訴人第(一)、(二)項之請求，並駁回其假執行
    之聲請。被上訴人就其不利部分未聲明不服，對於上訴人之
    上訴則聲明：駁回上訴，除援用原審立證方式外，補提存證
    信函、照片為證，並聲請訊問上訴人戊○○、證人己○○、
    丙○○，及向台北縣淡水第一信用合作社函調申辦貸款所攝
    房屋照片。
二、上訴人則以：系爭房地係其妹乙○○、妹婿劉議鴻所欲購買
    自住，因乙○○夫婦之工作無固定月薪，為辦理貸款之便，
    聽從被上訴人之母甲○○之建議，由其擔任名義上之買主向
    銀行申辦貸款，其實際未居住在內。且系爭房地之買賣事宜
    ，均由甲○○與乙○○夫婦洽談，被上訴人於買賣之初即知
    悉乙○○無財力購屋，價金須由銀行貸款撥付，故約定價金
    於所有權移轉登記完畢時一次付清。惟被上訴人竟通知貸款
    行庫不准其領取核貸款項，阻斷其以貸款給付價金之途，上
    訴人多次要求被上訴人出面結帳，被上訴人均置之不理，反
    而於92年11月19日寄發存證信函，要求其於文到7日內給付
    買賣價金，遠逾其支付能力，甚至要求另行額外給付裝潢費
    763,522元。其次，上述存證信函所定7日之履行期間過短，
    致其無法及時籌措資金，有違民法第254條所定「相當期限
    」之規定，被上訴人主張解除系爭買賣契約顯不合法。再者
    ，系爭房屋存有漏水等多處瑕疵，依系爭買賣契約第14條約
    定應由被上訴人負責裝修，經其通知被上訴人修繕，被上訴
    人竟拒不負責，被上訴人之母甲○○表示請其自行雇工修繕
    ，費用自買賣價金扣除貸款後餘額扣抵，而其因修繕系爭房
    地先後已花費250,521元、584,000元，足以扣抵價金差額。
    此外，縱認被上訴人解除系爭買賣契約為合法，其雇工修繕
    部分，自得依不當得利之規定請求被上訴人給付上述修繕費
    用共計854,521元，並就被上訴人回復原狀之請求為同時履
    行抗辯等語答辯，聲明：(一)原判決除駁回被上訴人假執行之
    聲請外均廢棄；(二)上開廢棄部分，被上訴人在第一審之訴駁
    回。除援用原審立證方式外，補提存證信函回執、整修前後
    照片、發票、貨品保管單為證，並聲請訊問證人丙○○、己
    ○○、陳進常、朱聰明、甲○○。
三、不爭執事項：
  (一)上訴人於92年10月13日與被上訴人訂立系爭買賣契約，向被
    上訴人購買其所有系爭房地，約定買賣價金160萬元，以貸
    款方式壹次全額付清，於產權移轉登記完畢時，上訴人應一
    次給付完畢。系爭買賣契約第14條並約定「乙方（即被上訴
    人）同意房屋應裝修完畢後，始交屋給甲方（即上訴人）點
    收」等語，上訴人迄今尚未給付160萬元，有系爭買賣契約
    書為證（見原審卷1第13-19頁）
  (二)系爭房地已於92年10月27日移轉登記為上訴人所有，上訴人
    以系爭房地向保證責任淡水第一信用合作社（下稱淡水一信
    ）貸款110萬元，有土地暨建物登記謄本附卷（見原審卷1第
    50-52頁）。
  (三)上訴人於92年11月17日分別以三芝郵局第154、155號存證信
    函催告被上訴人於文到2日內會同代書前往銀行辦理給付價
    款手續；並聲明購屋相關事宜委由乙○○處理等情，經被上
    訴人收受，有存證信函、回執為證（見原審卷2第23-28頁、
    本院卷第58頁）。
  (四)被上訴人於92年11月19日以三芝郵局第368號存證信函催告
    上訴人於文到7日內給付買賣價金及房屋裝潢費763,522元，
    若逾期未付，即解除系爭買賣契約，嗣於93年9月13日再以
    第83號存證信函，限期7日給付買賣價金及代墊款484,684元
    ，若逾期未付，即解除系爭買賣契約，上開存證信函並經上
    訴人於92年11月21日、93年9月14日收受，有存證信函及回
    執在卷（見原審卷1第24-33頁）。
  (五)乙○○分別於92年11月25日、93年9月16日以三芝郵局第174
    、84號存證信函催告被上訴人，表示其從未有不付款之情事
    ，依系爭買賣契約第14條規定房屋裝修為賣方（即被上訴人
    ）之責任，且費用包含於總價160萬元內，其未曾委託被上
    訴人或甲○○另行施工，至整修工程未完成及需拆除重作部
    分之費用，應由總價中扣除等語，有存證信函、回執在卷（
    見原審卷2第29-31、39-46頁、本院卷第133頁背面）。
  (六)系爭房屋經上訴人整修增建，增加利益為595,520元（見本
    院卷第133頁背面）。
四、被上訴人主張其依系爭買賣契約之約定，業將系爭房地移轉
    登記予上訴人，上訴人卻未依約給付分文價金，經定期催告
    仍未履行，乃解除系爭買賣契約，請求上訴人將系爭房地所
    有權移轉登記予被上訴人，並騰空返還系爭房地，上訴人則
    以前詞置辯，是本件爭執點為：(一)被上訴人主張解除系爭買
    賣契約是否合法？(二)被上訴人請求上訴人移轉登記系爭房地
    所有權，並應予騰空返還有無理由？(三)上訴人得否以其就系
    爭房地之修繕擴建，依民法不當得利之規定主張同時履行抗
    辯？
  (一)被上訴人主張解除系爭買賣契約是否合法？
  1.按給付有確定期限者，債務人自期限屆滿時起，負遲延責任
    ，又契約當事人之一方遲延給付者，他方當事人得定相當期
    限催告其履行，如於期限內不履行時，得解除其契約，民法
    第229條第1項、第254條分別定有明文。
  2.本件被上訴人主張兩造就系爭房地訂定買賣契約，約定價金
    160萬元應於所有權移轉登記完畢時一次付清，其於92年10
    月27日已將系爭房地所有權移轉登記予上訴人，上訴人迄今
    仍未給付前述價金等情，提出不動產買賣契約書、土地暨建
    物登記謄本為證（見原審卷1第15、50-52頁），上訴人就此
    固不爭執，惟辯稱：被上訴人明知其須向銀行貸款始能給付
    價金，卻於同年11月14日承辦貸款之保證責任淡水第一信用
    合作社（下稱淡水一信）通知核撥貸款時，未依約同赴銀行
    辦理給付價款手續，反而逕行要求銀行凍結貸款致無法撥款
    ，其於92年11月17日分別以三芝郵局第154、155號存證信函
    催告被上訴人於文到2日內會同代書前往銀行辦理給付價款
    手續，未獲置理等語，提出存證信函暨回執為證（見原審卷
    2第23-28頁、本院卷第58頁）。查依據兩造所簽系爭買賣契
    約第2條約定：價金係以貸款方式壹次全額付清，於產權移
    轉登記完畢時，上訴人應一次給付完畢等語，故上訴人所稱
    以貸款給付價金一節，堪信為真。再參諸被上訴人於92年11
    月14日委請律師發函通知淡水一信有關系爭買賣契約價金給
    付約定內容，於說明第(二)項亦提及其配合辦理系爭房地所有
    權移轉登記，由上訴人向淡水一信申辦貸款，用以支付本件
    價金一節，可認被上訴人同意上訴人於移轉登記後，以系爭
    房地辦得貸款時給付價金。而淡水一信係於92年11月14日核
    撥貸款110萬元，據證人即淡水一信承辦本件貸款人員庚○
    ○證稱：貸款下來當日曾通知兩造到場辦理撥款手續，僅買
    方（即上訴人）到場，經其聯絡賣方（即被上訴人），代書
    答覆因兩造有爭執，要求其先勿撥款，待兩造到場始得撥款
    等語（見原審卷2第10頁），而被上訴人亦不爭執兩造約好
    11月14日至淡水一信領取貸款，上訴人有到場，其未到場，
    並於同日以律師函通知淡水一信勿將核准之上開房屋貸款逕
    自撥付上訴人或交由第三人領用等情，有其提出之律師事務
    所函在卷（見原審卷1第21-22頁），縱被上訴人所發函文僅
    係要求淡水一信勿將110萬元逕交上訴人，以避免上訴人或
    其他第三人單方領取貸款而未給付價金，然被上訴人既不准
    許上訴人一方領取貸款，卻又不協同到場領取該筆貸款在先
    ，嗣上訴人於同年11月17日發函要求被上訴人於文到2日內
    會同代書前往銀行辦理給付價款手續，有存證信函、回執為
    證，被上訴人卻未置理，則上訴人未能就110萬元貸款部分
    給付被上訴人，難謂可歸責於上訴人。
  3.惟系爭房地買賣價金為160萬元，淡水一信僅撥貸110萬元，
    上訴人尚應自行籌措差額50萬元給付被上訴人，雖其辯稱依
    系爭買賣契約約定，被上訴人未依約修繕房屋漏水等瑕疵及
    完成粉刷，被上訴人之母表示由上訴人自行修繕，費用自價
    金扣除，而其雇工整修，先後花費250,521元、584,000元，
    自無再為給付價金之義務云云，然被上訴人否認同意上訴人
    自行修繕並扣抵價金。查依據系爭契約第14條約定「乙方（
    即被上訴人）同意房屋應裝修完畢後，始交屋給甲方（即上
    訴人）點收」之意旨，所謂裝修完畢，上訴人主張包括院子
    水泥地填平、換裝木門、粉刷牆壁及屋頂漏水修補，被上訴
    人則主張：系爭房屋並無漏水，裝修內容為天花板、牆壁粉
    刷，然查代書己○○證稱：其發存證信函前一週去看系爭房
    屋，確實有漏水，看出曾經做過修補，但修補得尚不完整，
    差不多如上訴人於原審提出照片所示等語（見原審卷1第53-
    70頁、本院卷第123頁背面），而其係於92年11月27日寄發
    存證信函予兩造，有該存證信函可證（見本院卷第129、13
    0頁），證人即威采藝術空間事業（下稱威采公司）負責人
    丙○○亦於本院到庭證稱：其看到房子漏水等語（見本院卷
    第124頁背面），堪認系爭房屋至威采公司修繕時，仍有漏
    水現象，被上訴人並未將房屋漏水情形完成修補，衡情，房
    屋漏水應屬一重要瑕疵，上訴人理當會要求被上訴人修繕，
    是其主張系爭買賣契約第14條約定之房屋裝修包括漏水修繕
    ，應為可採。上訴人主張經其催告後，被上訴人仍拒絕修繕
    ，其乃自行雇工修繕，先後花費250,521元、584,000元，應
    由總價中扣除，固提出照片、裝修工程合約書暨收據、92年
    11月25日、93年9月16日三芝郵局第174、84號存證信函暨回
    執為證（見原審卷1第53-70、90-92頁、卷2第21-22、29-31
    、39-46頁、本院卷第133頁背面），惟上訴人所陳修繕先後
    花費250,521元、584,000元，就前者僅提出其自行記載之工
    程費清單，既為被上訴人所否認，且依其記載項目究與系爭
    房屋漏水等修繕有何關連，是否確有該筆支出，均未見證明
    ，尚不足採。至後者584,000元部分，固提出與威采公司簽
    訂之裝修工程合約書、收據及匯款申請書為證（見原審卷1
    第90-92頁、原審卷2第21、22頁），並經證人丙○○證實確
    向上訴人領得工程款在卷，原法院委請台灣省建築師公會台
    北辦事處就系爭房屋之修繕及價額鑑定後認為：系爭房屋修
    繕工程可區分為「裝修工程」及「擴大增建」兩大部分，分
    別為184,770元、410,750元，有台灣省建築師公會台北辦事
    處96年6月1日台建師北鑑字第206號鑑定報告書可佐（下稱
    鑑定報告，見原審卷外放），縱依上訴人所稱房屋裝修包括
    水泥地填平、換裝木門等等，核屬鑑定報告中裝修費用184,
    770元範圍，至於擴大增建部分，依鑑定報告所載，乃後院
    整地、拆除外牆、設置三層樓鋼骨構架及玻璃外牆、鋁窗等
    ，自非系爭買賣契約第14條所指房屋裝修範圍。被上訴人雖
    辯稱裝修工程費用部分為其所支出，上訴人並未支出修繕費
    用云云，證人即被上訴人之母甲○○證稱：鑑定報告所示裝
    修木門、燈具、廚具、浴室地板及增建部分均為上訴人所為
    ，但其有僱工重鋪地板、重新粉刷牆壁及屋頂重做防漏等語
    ，惟證人即甲○○所僱工人辛○○僅證稱：一樓地板、地下
    室少部分有貼磁磚，樓頂漏水有整修等語（原審卷2第118頁
    ），並無及於牆壁粉刷，而系爭房屋至上訴人委請威采公司
    整修時猶有漏水現象，已如上述，故難認被上訴人業將房屋
    瑕疵修繕完成，則上訴人主張鑑定報告所載裝修工程及擴大
    增建部分均為其所為，應為可採。據此，縱認上訴人得向被
    上訴人請求房屋裝修工程費用184,770元，並得自價金中扣
    除，然有關「擴大增建」部分之費用410,750元，既非屬系
    爭買賣契約第14條約定之修繕範圍，自不得將其列為被上訴
    人應負擔之費用，是以上訴人至少就價金差額50萬元扣除裝
    修工程費用184,770元之餘額315,230元，仍負有給付義務，
    上訴人主張差額50萬元均得以其支出之裝修費用扣抵，自不
    足採。
  4.次按債權人就買賣價金所為之過大催告，僅該超過部分不生
    效力，尚難謂就債務人應給付部分亦不生催告之效力（最高
    法院70年台上字第3159號判例參照）。被上訴人曾先後於92
    年11月19日、93年9月13日以三芝郵局第368號、第83號存證
    信函催告上訴人於文到7日內給付買賣價金，若逾期未付，
    即解除系爭買賣契約等情，業經上訴人於92年11月21日、93
    年9月14日收受，有存證信函及回執在卷（見原審卷1第24-3
    3頁），上訴人雖爭執被上訴人於上開存證信函中竟要求其
    除給付買賣價金外，還須給付房屋裝修費用數十萬元，其才
    未給付云云，因上訴人就價金至少尚須給付315,230元，已
    如上述，揆諸上開說明，被上訴人所為催告於上訴人應給付
    部分，仍有催告效力。上訴人雖復辯稱上述存證信函所定7
    日履行期間過短云云，然被上訴人於92年11月19日首次催告
    上訴人給付價金，復於93年9月13日第二次催告，前後相隔
    近10月，被上訴人所定履行期間已屬相當。則上訴人於受催
    告後，仍遲不給付價金餘額，被上訴人以上述93年9月13日
    之催告函，併為表示逾期未付即視為同意解除系爭買賣契約
    ，不另通知之意思，堪認系爭買賣契約於上述催告期限屆滿
    後，已經被上訴人合法解除。
  (二)被上訴人請求上訴人移轉登記系爭房地所有權，並應予騰空
    返還，有無理由？
  1.按契約解除時，當事人雙方負有回復原狀之義務，除法律另
    有規定或契約另有訂定外，由他方所受領之給付物，應返還
    之，民法第259條第1款定有明文。本件被上訴人業依民法第
    254條解除系爭買賣契約，則其請求上訴人應移轉登記系爭
    房地所有權並返還之，以回復原狀，應為有理。
  2.被上訴人另請求上訴人騰空系爭房屋，上訴人既須返還房屋
    ，自已包含騰空其個人物品，無庸另為請求，而系爭房屋之
    占用情形，依據上訴人所陳係其妹乙○○夫婦居住使用，其
    個人並未使用，亦無放置物品等情，為被上訴人不爭執，準
    此，系爭房屋既非上訴人現實占用，被上訴人請求其將乙○
    ○夫婦占用部分騰空，非屬其所能為，尚屬無據。
  (三)上訴人得否以其就系爭房地之修繕擴建，依民法不當得利之
    規定主張同時履行抗辯？
  1.按契約解除時，當事人雙方回復原狀之義務，依民法第259
    條第5款規定，就返還之物，已支出必要或有益之費用，得
    於他方受返還時所得利益之限度內，請求其返還。又動產因
    附合而為不動產之重要成分者，不動產所有人，取得動產所
    有權；因上開規定，喪失權利而受損害者，得依關於不當得
    利之規定，請求償金，民法第811條、第816條分別定有明文
    。查本件上訴人因被上訴人主張解除契約而負有將系爭房地
    移轉登記所有權並返還被上訴人之義務，就其雇工修繕及擴
    大增建部分，依民法添附之規定而喪失所有權，被上訴人因
    此獲得利益為595,520元，業經兩造合意在卷，被上訴人雖
    辯稱擴大增建部分屬違章建築，依法應予拆除，回復費用應
    由上訴人負擔云云，然該部分增建既仍存在，被上訴人即獲
    有利益，殊難以可能因違法遭拆除為由，認其無利可圖。其
    次，被上訴人另稱上訴人曾央請其母甲○○代為轉介土木工
    人進行裝潢，由甲○○為上訴人代墊工程款484,684元，應
    自上訴人所得請求之裝修費用中扣除云云，為上訴人否認之
    ，且事屬上訴人與甲○○間債權債務關係，尚非被上訴人所
    得援用扣抵，被上訴人此部分主張，自無可採。
  2.又按因契約互負債務者，於他方當事人未為對待給付前，得
    拒絕自己之給付，此於當事人因契約解除而生之相互義務，
    亦準用之，民法第264條第1項本文、第261條定有明文。本
    件上訴人因被上訴人解除系爭買賣契約，而負有將系爭房地
    為所有權移轉登記及返還予被上訴人之義務，被上訴人則就
    因上訴人修繕及擴大增建系爭房屋所獲利益595,520元應為
    返還，自屬因解除契約而互負債務，上訴人主張同時履行抗
    辯，核屬有據。
五、綜上，被上訴人解除系爭買賣契約，請求上訴人將系爭房地
    所有權移轉登記，並返還系爭房屋予被上訴人，為有理由，
    被上訴人所主張同時履行抗辯，亦有理由，至被上訴人請求
    上訴人騰空系爭房屋，則無理由。原審為上訴人敗訴之判決
    ，上訴意旨指摘原判決不當，求予廢棄改判，關於應准許部
    分，因上訴人為同時履行抗辯，爰由本院予以廢棄改判，就
    命上訴人給付部分為被上訴人同時履行之諭知如主文第2項
    所示，關於不應准許部分，則改判如主文第3項所示。
六、本件事證已臻明確，兩造其餘陳述及所提證據，均無礙本院
    判斷，爰不一一論述，附此敘明。
七、據上論結，本件上訴為有理由。依民事訴訟法第450條、第
    78條，判決如主文。
中    華    民    國    98    年    7     月    28    日
                    民事第九庭
                        審判長法  官  黃熙嫣
                              法  官  林玲玉
                              法  官  陳玉完
正本係照原本作成。
如不服本判決，應於收受送達後20日內向本院提出上訴書狀，其
未表明上訴理由者，應於提出上訴後20日內向本院補提理由書狀
（均須按他造當事人之人數附繕本）上訴時應提出委任律師或具
有律師資格之人之委任狀；委任有律師資格者，另應附具律師資
格證書及釋明委任人與受任人有民事訴訟法第466條之1第1項但
書或第2項（詳附註）所定關係之釋明文書影本。
中    華    民    國    98    年    7     月    30    日
                              書記官  鎖瑞嶺
附註：
民事訴訟法第466條之1（第1項、第2項）：
對於第二審判決上訴，上訴人應委任律師為訴訟代理人。但上訴
人或其他法定代理人具有律師資格者，不在此限。
上訴人之配偶、三親等內之血親、二親等內之姻親，或上訴人為
法人、中央或地方機關時，其所屬專任人員具有律師資格並經法
院認為適當者，亦得為第三審訴訟代理人。


司法院資訊處製作；財團法人民間司法改革基金會備份。
